臺灣高等法院刑事判決
111年度上訴字第2687號
上  訴  人  
即  被  告  蔡麟祐




輔  佐  人
即被告之父  蔡獻彬

選任辯護人  王勝彥律師(法扶律師)          
上列上訴人因違反毒品危害防制條例案件，不服臺灣臺北地方法
院110年度訴字第845號，中華民國111年5月23日第一審判決（起
訴案號：臺灣臺北地方檢察署110年度偵字第25203號），提起上
訴，本院判決如下：
    主  文
原判決撤銷。
蔡麟祐販賣第二級毒品，處有期徒刑肆年。
未扣案之犯罪所得新臺幣壹萬肆仟元沒收，於全部或一部不能沒
收或不宜執行沒收時，追徵其價額。
    事  實
一、蔡麟祐明知甲基安非他命為第二級毒品，依毒品危害防制條
    例之規定，不得販賣，竟仍意圖營利，基於販賣第二級毒品
    甲基安非他命之犯意，於民國109年7月間某日，使用通訊軟
    體微信暱稱「初、終」帳號與使用暱稱「小圃圃」帳號之蔡
    佾龍聯繫販賣毒品事宜，並議定以新臺幣（下同）17,000元
    ，販賣甲基安非他命15公克與蔡佾龍。蔡佾龍於109年7月11
    日某時許，前往蔡麟祐位於臺北市○○區○○○路0段000巷0弄00
    號2樓之居所並交付蔡麟祐對價17,000元，蔡麟佑於收受前
    開對價後，即於翌(12)日20時至21時間，指示姓名年籍不詳
    暱稱「嘎里嘎里」之成年人，透過Lalamove外送平台寄送甲
    基安非他命至臺北市○○區○○○路0段0○0號與蔡佾龍。嗣因蔡
    佾龍發覺所收受之甲基安非他命僅9.5公克而未足額，並向
    蔡麟祐反應後，蔡麟祐始就未足額毒品部分退款3,000元與
    蔡佾龍。
二、案經臺灣臺北地方檢察署檢察官指揮新竹市警察局偵辦後起
    訴。
    理  由
一、證據能力
㈠、按被告以外之人於審判外之陳述，雖不符前4條之規定，而經
    當事人於審判程序同意作為證據，法院審酌該言詞陳述或書
    面作成時之情況，認為適當者，亦得為證據；當事人、代理
    人或辯護人於法院調查證據時，知有第159條第1項不得為證
    據之情形，而未於言詞辯論終結前聲明異議者，視為有前項
    之同意，刑事訴訟法第159條之5第1、2項分別定有明文。本
    判決所引用其他審判外之言詞或書面陳述，經本院於審判期
    日提示，並告以要旨後，檢察官、上訴人即被告蔡麟祐及其
    辯護人均未於言詞辯論終結前，就證據能力部分有所異議，
    本院復查無該等證據有違背法定程序取得或顯不可信之情狀
    ，依刑事訴訟法第159條之5第2項之規定，有證據能力。
㈡、本件認定事實所引用之非供述證據，與本案具有關連性，且
    無證據證明係公務員違背法定程式所取得，依刑事訴訟法第
    158條之4反面解釋，當有證據能力，且於本院審理時，提示
    並告以要旨，使檢察官、被告及其辯護人充分表示意見，被
    告於訴訟上之防禦權已受保障，自得為證據使用。
二、訊據被告固坦承有於前揭時間，以通訊軟體微信與蔡佾龍聯
    絡交易毒品之事，於109年7月11日某時許，在其位於臺北市
    ○○區○○○路0段000巷0弄00號2樓之居所，收受蔡佾龍交付之1
    7,000元後，於翌(12)日20時至21時間，指示姓名年籍不詳
    暱稱「嘎里嘎里」之成年人，透過Lalamove外送平台寄送甲
    基安非他命至臺北市○○區○○○路0段0○0號與蔡佾龍；嗣因蔡
    佾龍反應毒品重量不足，而於同年月19日以轉帳方式退還3,
    000元與蔡佾龍等情，惟矢口否認有何販賣第二級毒品之犯
    行，辯稱：我沒有販賣，蔡佾龍拿17,000元來我家給我，我
    當時有拒絕他，因為我不確定17,000元數量是多少，蔡佾龍
    說沒有關係叫我先收著，等聯絡到賣家再跟他講，我是幫助
    施用，並不是販賣等語。辯護人則以：被告主觀上係基於幫
    助施用之意思，從未經手毒品，亦不知毒品之實際數量，只
    是代為聯繫賣方而已，被告透過「嘎里嘎里」之成年人，以
    外送平台寄送交付甲基安非他命，並無支配關係，欠缺主導
    地位，僅係立於買家立場而代為聯繫，與毒品危害防制條例
    第4條第2項之「販賣」構成要件有間，本案僅成立幫助施用
    第二級毒品罪等語置辯。
三、經查：
㈠、被告確有於109年7月間某日，以通訊軟體微信暱稱「初、終
    」帳號與暱稱「小圃圃」帳號之蔡佾龍聯繫購買甲基安非他
    命事宜後，蔡佾龍於同年月11日某時許，前往被告位於臺北
    市○○區○○○路0段000巷0弄00號2樓居所，交付17,000元後，
    被告即於翌(12)日20時至21時間，經由Lalamove外送平台收
    到甲基安非他命9.5公克等事實，業據被告供承在卷（見偵
    卷第14、33、115至117頁，原審卷第115、125頁，本院卷第
    84至85、126頁），核與證人蔡佾龍於偵查、原審及本院審
    理時證述之情節相符（見他卷第61至62頁，原審卷第111至1
    20頁，本院卷第119至122頁），並有被告與蔡佾龍間通訊軟
    體微信對話紀錄擷圖附卷可稽（見偵卷第37至41頁），此部
    分事實，堪可認定。
㈡、被告及辯護人固辯稱：被告僅係居中聯繫，屬幫助蔡佾龍施
    用甲基安非他命云云。惟查：
　⒈按販賣毒品罪之成立，關於毒品交易時間、地點、金額及數
    量之磋商、毒品之實際交付與收取價款，屬販賣毒品罪之重
    要構成要件核心行為。而所謂合資、代購、調貨行為是否構
    成販賣，自應視行為人在買賣毒品過程中之交易特徵究係立
    於賣方之立場而於向上游取得貨源後以己力為出售，抑或立
    於買方立場而代為聯繫購賣家，而為不同評價。若行為人接
    受買方提出購買毒品之要約並收取交易價金後，以己力單獨
    與賣方連繫買賣而直接將毒品交付買方，自己完成買賣之交
    易行為，阻斷毒品施用者與毒品提供者間聯繫管道，藉以維
    持其本身直接與買方毒品交易之適當規模，縱使其所交付之
    毒品係另向上游毒販所購得，然其調貨交易行為仍具有以擴
    張毒品交易以維繫自己直接為毒品交易管道之模式，自屬販
    賣行為（最高法院109年度台上字第4409號判決意旨參照）
    。又按毒品交易不必然以現貨買賣為常態，毒品交易通路賣
    方上、下手間，基於規避查緝風險，節約存貨成本等不一而
    足之考量，臨交貨之際，始互通有無之情形，亦所在多有，
    故毒販基於營利之意圖，與買方議妥交易後，始轉而向上手
    取得毒品交付買方，尚非可與單純為便利施用者乃代為購買
    毒品之幫助施用情形等同視之，仍應論以販賣毒品罪（最高
    法院101年度台上字第4983號判決意旨參照）。
　⒉證人蔡佾龍歷於警詢、偵查及原審審理時均證述：經朋友介
    紹被告那裡可以拿毒品才認識被告，我只有跟被告買過這一
    次，之前都沒有買過。我是以微信與被告聯絡，約定1萬700
    0元買15公克安非他命，毒品價格和數量都是跟被告議價並
    決定交易數量。我不知道被告的毒品來源，也無法與被告的
    貨源聯繫。我把錢給被告，就跟被告說用Lalamove快遞把毒
    品寄給我，隔天我確實有拿到毒品並施用，是真的安非他命
    。我當初跟被告說好要拿15公克，實際收到數目我算過只有
    9.5公克。我發現數目不對後，我有跟被告反應，看是要補
    毒品給我，還是要退錢給我，被告本來說要補毒品給我，後
    來我決定要退錢。被告沒有退給我足額6,200元，就只退給
    我3,000元等語（見他卷第61至62頁，偵卷第55至59頁，原
    審卷第111至118頁）；又其於本院審理時雖證述：我當時是
    錢給被告，請他幫我處理等語（見本院卷第120頁），惟亦
    已明確證述：我交給被告17,000元時，就已經有約定半台15
    公克甲基安非他命，被告說他沒有東西，也是要跟別人拿時
    ，數量已經確定了，我不知道被告毒品是跟誰拿的，也沒有
    辦法跟被告貨源聯繫，錢是交給被告，毒品也是被告交給我
    的，買賣毒品的對象就是被告等語（見本院卷第119、122頁
    ）。是由證人蔡佾龍上開證述情節可知，本次毒品交易金額
    及數量之磋商、毒品價款之收取，均係由被告本人為之，且
    其與蔡佾龍談妥交易內容後，並未提供毒品上游之聯繫管道
    與蔡佾龍，而係由其本人完成買賣之交易行為，甚為明確。
  ⒊再觀諸被告與蔡佾龍於109年9月19日關於討論毒品數量短缺
    之對話紀錄，其中蔡佾龍向被告表示「我越想越不對，價錢
    你報的，有問題的是你，我這樣等於跟散拿沒差多少，你報
    價給我，我一毛不差的直接現金給你處理，結果你們自己的
    問題，卻變成我這裡去負擔，到最後我還要補我朋友的錢，
    結果現在又要吸收剩下的不夠的金額」，被告則回覆以「當
    初你說拿半台 後面數目不對 我也說過要補給你 你突然說
    要退錢（……）」等語（見偵卷第40至41頁），可知被告並未
    否認有直接向蔡佾龍報價之行為，且於蔡佾龍表示毒品數量
    不足時，亦表示自己會再補足數量之意，而無任何會代蔡佾
    龍詢問短缺數量之意思，益徵被告確係以自己販賣毒品之意
    思為本件交易行為，要無疑義。
  ⒋基上各節，被告就本案顯係立於蔡佾龍與毒品上游之間，阻
    斷蔡佾龍與毒品上游的聯繫管道，以及蔡佾龍就被告取自於
    其毒品上游之毒品價、量細節，而由其自己完成收取價金及
    安排交付毒品之買賣行為，以維繫自己直接為毒品交易管道
    ，自該當販賣毒品行為無訛。被告及其辯護人仍執前詞謂僅
    係幫助蔡佾龍施用毒品云云，洵屬事後卸責之詞，要無足採
    。
㈢、被告及其辯護人固辯以蔡佾龍所交付之17,000元已全數提領
    交付毒品提供者，被告並未獲取利益云云。然查：
　⒈依卷附被告中國信託帳戶於109年7月11日之交易紀錄（見原
    審卷第75至79頁）顯示，被告上述中國信託帳戶確有於109
    年7月11日15時47分以現金方式存入17,000元，嗣於同日19
    時40分以ATM現金提領19,000元一節，然此僅足以認定被告
    有於上述時間存入、提領該帳戶內之款項行為，尚不足認定
    被告所提領之款項，確有交付其所稱之毒品提供者，從而，
    無法證明被告向毒品上游另行取得毒品之價格及數量為何。
　⒉而按販賣毒品乃違法行為，交易雙方皆以隱匿秘密之方式而
    為，且毒品無公定價格，每次購買價量，隨時可能依雙方關
    係深淺、資力、需求量及對行情之認知、來源是否充裕、查
    緝是否嚴緊，購買者被查獲時供述來源對象之可能性風險等
    因素之評估，因而異其標準，機動調整，非可一概而論。販
    賣毒品之利潤所得，除經坦承犯行或價量俱屬明確者外，本
    難查得實情，是以除非別有積極事證，足認係以同一價量委
    託代買、轉售或無償贈與，確未牟利以外，尚難執此遽認非
    法販賣毒品之證據尚有不足（最高法院104年度台上字第255
    號判決意旨參照）。
　⒊依證人蔡佾龍前開證述情節，證人蔡佾龍係因購買毒品才認
    識被告，且只購買過1次，而被告亦自承：不知微信帳號暱
    稱「小圃圃」之人真實身分等語（見偵卷第14頁），足認其
    2人間並無特殊情誼，依常情判斷，被告販賣毒品予蔡佾龍
    ，若非有利可圖，諒無甘冒觸犯重罪之風險而無償替蔡佾龍
    張羅毒品施用之理。甚者，被告與蔡佾龍間達成以17,000元
    購買15公克甲基安非他命之交易，卻僅提供9.5公克予蔡佾
    龍，經蔡佾龍折算比例認應退款6,200元，被告卻仍僅退款3
    ,000元，參以，被告退款3,000元與蔡佾龍後，蔡佾龍旋即
    以微信通訊質以：「為什麼會三千」、「我越想越不對，價
    錢你報的，有問題的是你，這樣等於跟散拿差沒多少」等語
    ，此觀諸被告與蔡佾龍於109年9月19日之微信通訊紀錄（見
    偵卷第40頁）甚明，顯見被告販賣與蔡佾龍之甲基安非他命
    ，經扣除退款3,000元後，其價格與一般行情價所差無幾，
    其主觀上確有從中獲取利潤之意圖。由此觀之，可認被告於
    本件販賣甲基安非他命之犯行，確有從中賺取差價牟利之營
    利意圖，應屬灼然。被告及其辯護人謂並無牟利意圖一節，
    亦無可採。
㈣、綜合上述，被告所辯不足採信，其犯罪事證已臻明確，犯行
    堪以認定。　　　
四、論罪
㈠、按行為後法律有變更者，適用行為時之法律，但行為後之法
    律有利於行為人者，適用最有利於行為人之法律，刑法第2
    條第1項定有明文。被告行為後，毒品危害防制條例第4條第
    2項業於109年1月15日修正公布，於109年7月15日施行生效
    。修正前毒品危害防制條例第4條第2項原規定：「製造、運
    輸、販賣第二級毒品者，處無期徒刑或7年以上有期徒刑，
    得併科新臺幣1,000萬元以下罰金。」；修正後則規定：「
    製造、運輸、販賣第二級毒品者，處無期徒刑或10年以上有
    期徒刑，得併科新臺幣1,500萬元以下罰金。」，是修正後
    規定提高有期徒刑及罰金刑之最高刑度，經比較新舊法結果
    ，以被告行為時之法律即修正前之毒品危害防制條例第4條
    第2項對被告較為有利，依刑法第2條第1項前段規定，自應
    適用修正前之毒品危害防制條例第4條第2項規定。　　
㈡、按甲基安非他命係毒品危害防制條例第2條第2項第2款所規定
    之第二級毒品。核被告上開所為，係犯修正前毒品危害防制
    條例第4條第2項之販賣第二級毒品罪。
㈢、又毒品危害防制條例對於販賣罪與意圖販賣而持有罪，均設
    有罰則，行為人持有毒品之目的，既在於販賣，不論係出於
    原始持有之目的，抑或初非以營利之目的而持有（例如受贈
    、吸用），嗣變更犯意，意圖販賣繼續持有，均與意圖販賣
    而持有毒品罪之要件該當，且與販賣罪有法條競合之適用，
    並擇販賣罪處罰，該意圖販賣而持有僅不另論罪而已，並非
    不處罰，而意圖販賣而持有毒品罪，基本行為仍係持有，意
    圖販賣為加重要件，與販賣罪競合時，難認應排除上開法條
    競合之適用（最高法院101年度第10次刑事庭會議決議、102
    年度台上字第1217號判決參照）。被告與蔡佾龍議定毒品交
    易後，即向上手毒品通路取得毒品並指示交由Lalamove外送
    平台寄送予蔡佾龍，是被告於蔡佾龍收受毒品前，對該毒品
    已具有實質支配力，自屬意圖販賣而持有。是被告上揭所犯
    販賣第二級毒品罪，與意圖販賣而持有第二級毒品罪為法條
    競合，不再論以意圖販賣而持有第二級毒品罪。
㈣、按犯罪之情狀顯可憫恕，認科以最低刑度仍嫌過重者，得酌
    量減輕其刑，刑法第59條定有明文。查被告本案實際僅販賣
    價值14,000元之甲基安非他命，數量與所獲利益均尚微，被
    訴販賣之對象亦僅蔡佾龍1人，且依被告所述及證人蔡佾龍
    證述情節可知，被告並未持有甲基安非他命存貨，係蔡佾龍
    支付價金後，被告始向上手毒品通路取得毒品，所犯情節與
    專門大量販賣毒品之所謂「大盤」、「中盤」毒販者有異，
    與大宗走私或利用幫派組織結構販賣而獲得厚利、使毒品大
    量流通社會之情形相較，所生危害顯然較低，而就其所犯販
    賣第二級毒品罪之法定本刑為無期徒刑或7年以上有期徒刑
    ，與其所犯情節相較，有情輕法重之處，本院斟酌及此，爰
    就本件被告販賣第二級毒品犯行，依刑法第59條規定予以酌
    量減輕其刑。
五、撤銷改判及科刑之理由
㈠、原審以被告所犯事證明確，予以論科，固非無見。惟查，被
    告犯行，有情輕法重之情事，有刑法第59條酌減其刑規定之
    適用，已如前述。原審未予詳查，而未依刑法第59條酌減其
    刑，量刑已有失公允。
㈡、被告上訴，猶執前詞否認犯行，業經本院一一指駁如前，其
    上訴固屬無理由，惟原判決既有上開可議之處，自屬無可維
    持，應予撤銷改判。　　　
㈢、爰以行為人之責任為基礎，審酌被告明知甲基安非他命對人
    體健康戕害甚鉅，不得持有及販賣，竟無視我國政府禁令及
    毒品泛濫對他人身心健康與社會治安將產生深遠之負面影響
    ，而仍為本件販賣毒品以牟私利，對社會危害匪淺，所為實
    屬不該，且其犯罪後僅坦承部分客觀事實，前有多次施用毒
    品刑事有罪紀錄之素行，再參酌其本案犯罪所得利益、販賣
    毒品之數量、對象、目的犯罪情節，及其自陳高中肄業之智
    識程度、目前從事早餐店工作，月收入約1萬多元，沒有需
    扶養之對象之家庭經濟狀況（見原審卷第129頁），罹有輕
    度精神障礙、憂鬱症（見偵卷第47頁，本院卷第137頁）等
    一切情狀，量處如主文第2項所示之刑，以示懲儆。
六、沒收
㈠、按犯罪所得，屬於犯罪行為人者，沒收之；前2項之沒收，於
    全部或一部不能沒收或不宜執行沒收時，追徵其價額。刑法
    第38條之1第1項前段、第3項分別定有明文。經查，被告就
    前開犯行收受之價金17,000元，扣除已退還蔡佾龍之3,000
    元，實際收取14,000元自為其販賣毒品之犯罪所得，且已取
    得事實上之支配處分權限，雖未扣案，仍應依上開規定，予
    以宣告沒收，並於全部或一部不能沒收或不宜執行沒收時，
    追徵其價額。
㈡、未扣案之品牌不詳行動電話1支，雖為被告所有，而供其與蔡
    佾龍聯繫販賣第二級毒品所用之物，惟該不詳廠牌之行動電
    話除供聯繫販賣毒品之用外，原即得供一般聯繫之用；又因
    科技日新月異，遭汰換之隔代行動電話交易價值大減，此乃
    市場之常情，該行動電話自身客觀價額堪認非鉅，且該行動
    電話之形式、材質、功能等，均未據檢察官釋明，認定顯有
    困難，且為一般市面上所能常見購得之物，倘若另外開啟執
    行程序探知所在、所有及其價額，其手段與目的關聯薄弱且
    不符比例，對於被告之不法行為之評價與非難，抑或刑罰之
    預防或矯治目的助益甚微，足認無刑法上重要性，為免執行
    困難及過度耗費公益資源，爰不另予調查或宣告沒收及追徵
    ，附此敘明。
據上論斷，應依刑事訴訟法第369條第1項前段、第364條、第299
條第1項前段，判決如主文。
本案經檢察官江宇程提起公訴，檢察官羅建勛到庭執行職務。
中　　華　　民　　國　　111 　年　　11　　月　　24　　日
                  刑事第十九庭  審判長法　官  曾淑華
                                      法　官  黃惠敏
                                      法　官  李殷君
以上正本證明與原本無異。
如不服本判決，應於收受送達後20日內向本院提出上訴書狀，其
未敘述上訴之理由者並得於提起上訴後20日內向本院補提理由書
（均須按他造當事人之人數附繕本）「切勿逕送上級法院」。
                                      書記官  周彧亘
中　　華　　民　　國　　111 　年　　11　　月　　24　　日
附錄：本案論罪科刑法條全文
修正前毒品危害防制條例第4條
製造、運輸、販賣第一級毒品者，處死刑或無期徒刑；處無期徒
刑者，得併科新臺幣2千萬元以下罰金。
製造、運輸、販賣第二級毒品者，處無期徒刑或7年以上有期徒
刑，得併科新臺幣1千萬元以下罰金。
製造、運輸、販賣第三級毒品者，處7年以上有期徒刑，得併科
新臺幣7百萬元以下罰金。
製造、運輸、販賣第四級毒品者，處5年以上12年以下有期徒刑
，得併科新臺幣3百萬元以下罰金。
製造、運輸、販賣專供製造或施用毒品之器具者，處1年以上7年
以下有期徒刑，得併科新臺幣1百萬元以下罰金。
前五項之未遂犯罰之。